【裁判字號】    90,訴,81
【裁判日期】    900926
【裁判案由】    偽造文書等
【裁判全文】
臺灣臺北地方法院刑事判決                              九十年度訴字第八一號
    公  訴  人  臺灣臺北地方法院檢察署檢察官
    被      告  丁○○
    選任辯護人  呂康德律師
    被      告  戊○○
                丙○○
右列被告因偽造文書等案件，經檢察官提起公訴（八十九年度偵字第一七五四三號）
及移送併案審理（台灣台北地方法院檢察署八十九年度偵字第二０一四三號、台灣板
橋地方法院檢察署九十年度偵字第八九二五號），本院判決如左：
    主  文
丁○○、戊○○、丙○○共同連續意圖為自己不法之所有，以不正方法將虛偽資料輸
入電腦，製作財產權之得喪、變更紀錄，而取得他人財產，各處有期徒刑壹年陸月。
    事  實
一、丁○○係使用電子計算機處理會計資料之設於台北市○○○路○段一四號之中興
    商業銀行股份有限公司大安分行（以下中興銀行大安分行）經辦會計人員，詎其
    因男友丙○○及友人戊○○所經營之鉅盛通信有限公司（以下簡稱鉅盛公司）發
    生財務危機亟虛用款，竟與戊○○及丙○○共同基於意圖為自己不法所有、填製
    不實會計憑證及登錄不實會計資料之概括犯意，利用丁○○在中興銀行大安分行
    擔任經辦會計人員之機會，由丁○○連續於附表一所示之時間以虛列其他應收款
    科目之方式（虛列會計項目詳如附表一所示）將如附表一所示之金額輸入電腦後
    ，復先後於附表一所示之時間以丙○○或鉅盛公司之名義及如附表一所示之金額
    填製內容不實之存款憑條計二十二張（各筆款項流入帳戶及金額詳如附表一所示
    ，其中三張存款憑條業已滅失），並利用其同事乙○○及主管甲○○不注意之際
    ，未經乙○○及甲○○之同意，以盜用或拓印乙○○及甲○○職章之方式，先後
    於其業務上作成性質屬於會計憑證之存款憑條上登錄、收款及主管、認證欄內分
    別蓋用「乙○○」及「甲○○」之印文各一枚（所盜用之印文詳如附表二所示）
    ，藉以作為完成相關會計程序之證明，旋先後持上開不實內容之存款憑條至承辦
    人員之電腦上輸入前開虛偽資料而將如附表一所示之金額轉入丙○○或鉅盛公司
    之帳戶內以供丙○○及戊○○清償鉅盛公司之相關債務所用，共計金額達新台幣
    （下同）三千二百六十九萬三千六百元，足以生損害於乙○○、甲○○及中興銀
    行大安分行。
二、案經被害人中興商業銀行股份有限公司訴請內政部警政署刑事警察局移送台灣台
    北地方法院檢察署檢察官偵查起訴及移送併案審理。
    理  由
一、右揭犯罪事實，業據被告丁○○、戊○○及丙○○於本院審理中坦承在卷，復經
    證人甲○○及乙○○分別於警訊及偵審中證述在卷，並有中興商業銀行交易明細
    查詢單、存款往來對帳單及存款憑條在卷可稽，且有中興商業銀行大安分行九十
    年三月三十一日（九０）興安字第五六號函及所檢附之未銷帳明細表、存款往來
    對帳單附卷可稽，足徵被告三人之自白與事實相符。本件事證明確，渠等犯行均
    堪認定，應予依法論科。
二、核被告丁○○、戊○○及丙○○三人所為，均係犯刑法第三百三十九條之三第一
    項之違法製作財產權紀錄罪、商業會計法第七十一條第一款之填製不實會計憑證
    罪及第七十二條第一款之輸入不實會計資料罪。又被告丁○○盜用「甲○○」及
    「乙○○」之印章、印文，並因而產生印文之行為，均為業務登載不實文書之階
    段行為，而其業務登載不實之低度行為，復為行使之高度行為所吸收，均不另論
    罪。公訴意旨認被告上開所為另犯刑法第二百十七條第二項之盜用印章、印文罪
    及應論以想像競合犯，均有未洽。又按商業會計法第七十一條第一款之處罰規定
    ，與刑法第二百十五條所規範之犯罪態樣相同，即係後者之特別法，依特別法優
    於普通法，自應優先適用商業會計法第七十一條第一款之填製不實會計憑證罪處
    斷，而無適用刑法第二百十五條之餘地；又商業會計法第七十一條第一款之填製
    不實之會計憑證罪，原即含有業務上登載不實之本質，被告持該不實憑證申報稅
    捐，即不應再論以刑法第二百十六條、第二百十五條之行使業務上登載不實文書
    罪（最高法院七十九年度台上字第四九六四號、八十七年度台上字第一一號判決
    可資參照）。又渠等間就所犯刑法第三百三十九條之三第一項之違法製作財產權
    紀錄罪，有犯意之聯絡及行為之分擔，為共同正犯；另所犯商業會計法第七十一
    條第一款之填製不實會計憑證罪及第七十二條第一款之輸入不實會計資料罪，被
    告戊○○及丙○○雖非商業會計法所稱之經辦會計人員，然其與經辦會計人員即
    被告丁○○共同實施本件犯罪，依刑法第三十一條第一項之規定，渠等應以共同
    正犯論。又渠等先後多次違法製作財產權紀錄、填製不實會計憑證及輸入不實會
    計資料之犯行，時間緊接，方法相同，觸犯構成要件相同之罪名，顯係基於概括
    犯意而為之，為連續犯，均應依刑法第五十六條之規定論以一罪，並均依法加重
    其刑。又公訴意旨雖未敘及如附表一編號一、二、三、四、六所示之犯行，然此
    部分事實與前開論罪科刑部分有連續犯之裁判上一罪關係，應為起訴效力所及，
    本院自得併予審究。又渠等所犯上開違法製作財產權紀錄、填製不實會計憑證及
    輸入不實會計資料罪間，有方法結果之牽連關係，為牽連犯，應從一重論以連續
    違法製作財產權紀錄罪。公訴意旨認應論以想像競合犯，亦有未洽。爰審酌被告
    均未曾受有期徒刑以上刑之宣告，此有台灣高等法院檢察署刑案紀錄簡覆表各一
    份在卷可稽，惟渠等之犯罪所得金額甚鉅，影響中興商業銀行及真正名義人之權
    益，所生危害非小，且迄今僅償還部分款項，惟於犯後坦承犯行，及其犯罪之動
    機、目的、手段、被告之品行、智識程度、所得利益、犯罪所生之危害等一切情
    狀，分別量處如主文所示之刑。
三、又被告丁○○盜用「甲○○」及「乙○○」之印章及印文所蓋用如附表二所示之
    印文，並非偽造印章之印文，爰不另為沒收之諭知。
四、又公訴意旨另以：被告丁○○、戊○○及丙○○三人基於概括犯意之聯絡，利用
    被告丁○○在銀行擔任會計之機會，自八十九年五月二日起，至同年七月三日止
    ，由被告丁○○趁同事乙○○及主管甲○○不注意之際，盜蓋其等之職章或用拓
    印私章之方式陸續偽造不實之存款憑條計二十二張（其中三張已被丁○○撕毀）
    ，金額高達三千二百六十九萬三千六百元，並用虛增其他應收款科目、退稅款子
    目方式，將該等金額利用銀行內之電腦轉帳入被告丙○○或鉅盛公司之帳戶內，
    再由被告丙○○或被告戊○○將錢領出後，作為償還地下錢莊或兌現支票之用，
    。因認被告丁○○、戊○○及丙○○就此部分行為涉有刑法第二百十六條、第二
    百十條之行使偽造私文書罪嫌。按刑法第二百十條之偽造文書，以無制作權之人
    冒用他人名義而制作該文書為要件之一，如果行為人基於他人之授權委託，即不
    能謂無制作權，自不成立該條之罪，最高法院四十七年度台上字第二二六號著有
    判例可資參照。經查，上開存款憑條之帳戶持有人，或係被告丙○○，或係鉅盛
    公司，此有如附表二所示之存款憑條影本在卷可稽；又被告丙○○為鉅盛通信有
    限公司之負責人，亦有經濟部中部辦公室九十年三月十三日經（九０）中辦三管
    字第０九０三０八七０五九０號函及所檢附之公司變更登記表在卷可稽。被告丁○○、戊○○及丙○○三人共謀以填製內容不實存款憑條之方式取得他人財產已
    如前述，是被告丁○○就以被告丙○○及鉅盛公司名義填製存款憑條之行為，尚
    難謂未經本人之授權而屬無權製作之行為，揆諸前揭之說明，自難以偽造文書之
    罪名相繩。此外，復查無其他積極證據足認被告丁○○、戊○○及丙○○有何偽
    造文書之犯行，本應就此部分犯行為無罪之諭知，惟公訴意旨認此部分犯行與前
    揭論罪科刑之部分，有想像競合犯之裁判上一罪關係，爰均不另為無罪之諭知。
五、又台灣板橋地方法院檢察署九十年度偵字第八九二五號移送併辦意旨另以：被告
    丙○○係鉅盛公司負責人，明知已無清償能力，竟於八十九年六月間，簽發支票
    共五張，佯向告訴人林敏慧借票辦理銀行融資，並保證屆期清償，詎被告丙○○
    竟持告訴人林敏慧所交付之支票前往付款銀行進行票貼，以致告訴人林敏慧遭銀
    行追索票款，屆期支票不獲兌現，且屢經催索均避不見面，告訴人林敏慧始知受
    騙。因認被告丙○○就此部分行為涉有刑法第三百三十九條第一項之詐欺取財罪
    嫌。查被告丙○○所涉上開詐欺取財罪嫌，依該案卷內之告訴狀所載內容，核與
    前開論罪科刑部分之犯罪手法互異，且所犯亦屬不同之罪名，尚難謂有何連續犯
    之裁判上一罪關係，則該併辦之詐欺犯行自不生審判不可分之關係，是本件起訴
    之效力即不及於該移送併辦部分，且該併辦部分亦未據起訴，本院自不得併予審
    究，應退由原檢察官另行依法處理。
六、至台灣台北地方法院檢察署移送併辦被告丁○○、丙○○及戊○○所涉詐欺等罪
    嫌部分（八十九年度偵字第二０一四三號），經核與本件被告丁○○、丙○○及
    戊○○所涉偽造文書等罪嫌部分，係屬同一事實，業為檢察官起訴之效力所及，
    本院已予審究，附此敘明。
據上論斷，應依刑事訴訟法第二百九十九條第一項前段，商業會計法第七十一條第一
款、第七十二條第一款，刑法第十一條前段、第二十八條、第五十六條、第三百三十
九條之三第一項、第三十一條第一項、第五十五條，判決如主文。
本案經檢察官楊國宏到庭執行職務。
中    華    民    國      九十      年      九      月      二十六      日
                  臺灣臺北地方法院刑事第九庭
                                            法  官  黃雅君
右正本證明與原本無異。
如不服本判決，應於判決送達後十日內，向本院提出上訴狀（應抄附繕本）。告訴人
或被害人如對於本判決不服者，應具備理由請求檢察官上訴，其上訴期間之計算係以
檢察官收受判決正本之日期為準。
                                            書記官  陳怡如
中    華    民    國      九十      年      十      月      二十九      日
附錄本案論罪科刑法條：
商業會計法第七十一條第一款、第七十二條第一款，刑法第三百三十九條之三第一項
商業會計法第七十一條
商業負責人、主辦及經辦會計人員或依法受託代他人處理會計事務之人員有左列情事
之一者，處五年以上有期徒刑、拘役或科或併科新台幣十五萬元以下罰金：
一、以明知為不實之事項，而填製會計憑證或記入帳冊者。
二、故意使應保存之會計憑證、帳簿報表滅失毀損者。
三、意圖不法之利益而偽造、變造會計憑證、帳簿報表內容或撕毀其頁數者。
四、故意遺漏會計事項不為記錄，致使財務報表發生不實之結果者。
五、其他利用不正當方法，致使會計事項或財務報表發生不實之結果者。
商業會計法第七十二條
使用電子計算機處理會計資料之商業，其前條所列人員或處理該電子計算機有關人員
有左列情事之一者，處五年以下有期徒刑、拘役或科或併科新臺幣十五萬元以下罰金
：
一  故意登錄或輸入不實資料者。
二  故意毀損、滅失、塗改貯存體之會計資料，致使財務報表發生不實之結果者。
三  故意遺漏會計事項不為登錄，致使財務報表發生不實之結果者。
四  其他利用不正當方法，致使會計事項或財務報表發生不實之結果者。
刑法第三百三十九條之三
意圖為自己或第三人不法之所有，以不正方法將虛偽資料或不正指令輸入電腦或其相
關設備，製作財產權之得喪、變更紀錄，而取得他人財產者，處七年以下有期徒刑。
以前項方法得財產上不法之利益或使第三人得之者，亦同。
附表一：
編號    虛增科目    日    期    金    額    流入帳戶及金額
一      其他應收    89.05.00     0000000    0000000 先存入
        款→其他                            本行大安分行活
                                            存戶鉅盛公司
                                            （11-400-1）
                                            ↓
                                            再將0000000 於
                                            同一天轉至
                                            本行大安分行支
                                            存戶鉅盛公司
                                            （00-0000-0）
                                            ↓
                                            於使用0000000
                                            之後當日下午再
                                            由（11-400-1）
                                            將剩餘0000000
                                            回存返還
二     其他應收    89.05.00     0000000    本行大安分行活
       款→其他                            儲丙○○（31-
                                           998-7）
                               0000000
                                           900000
                                           本行大安分行支
                                           存戶鉅盛公司
                                           （00-0000-0）
                                           0000000
0     其他應收    89.05.11     0000000    本行大安分行支
       款→其他                            存戶鉅盛公司
                                           （00-0000-0）
                                           0000000
                                           本行大安分行活
                                           儲丙○○（31-
                                           998-7）
                                           0000000
0     其他應收    89.05.00     0000000    本行大安分行活
       款→其他                            儲丙○○（31-
                                           998-7）
                                           0000000
0     其他應收    89.05.00     0000000    本行大安分行活
       款→退稅                            儲丙○○（31-
       款                                  998-7）
                                           0000000
                                           本行大安分行支
                                           存戶鉅盛公司
                                           （00-0000-0）
                                           0000000
六     其他應收    89.05.00     0000000    本行大安分行活
       款→其他                            儲丙○○（31-
                                           998-7）
                                           0000000
0     其他應收    89.06.01     0000000    本行大安分行支
       款→代墊                            存戶丙○○
       保險費                              （01-156-4）
                                            0000000
                                           本行大安分行活
                                           儲丙○○
                                           （31-998-7）
                                           0000000（存款憑條業已滅失）
八     其他應收    89.06.00     0000000    本行大安分行活
       款→退稅                            存戶鉅盛公司
       款                                  （11-400-1）
                                           0000000（存款憑條業已滅失）
                                           本行大安分行活
                                       儲丙○○（31-
                                           998-7）
                                           0000000（存款憑條業已滅失）
九     其他應收    89.06.00     0000000    本行大安分行支
       款→代墊                            存戶鉅盛公司
       保險費                              （00-0000-0）
                                           0000000
                                           本行大安分行活
                                           儲丙○○（31-
                                           998-7）
                                           000000
00  其他應收    89.06.00     0000000    本行大安分行支
      款→退稅                            存戶丙○○（01
      款                                  -156-4）
                                          0000000
00  其他應收    89.06.00     0000000    本行大安分行活
      款→退稅                            儲丙○○（31-
      款                                  998-7）
                                          0000000
00  其他應收    89.06.00     0000000    本行大安分行支
      款→代墊                            存戶鉅盛公司
      保險費                              （00-0000-0）
                                          0000000
00  其他應收    89.06.00      000000    本行大安分行活
      款→退稅                            儲丙○○（31-
      款                                  998-7）
                                          000000
00  其他應收    89.06.00     0000000    本行大安分行支
      款→退稅                            存戶鉅盛公司
      款                                  （00-0000-0）
                                          0000000
00  其他應收    89.07.00     0000000    本行大安分行支
      款→代墊                            存戶鉅盛公司
      保險費                              （00-0000-0）
                                          0000000
附表二：
  編號      日期           金額         盜用之印文
   一       89.05.02       0000000      乙○○      一枚
   二       89.05.04       0000000      乙○○      二枚
                                        甲○○      一枚
   三       89.05.00        000000      乙○○      二枚
                                        甲○○      二枚
   四       89.05.00       0000000      乙○○      二枚
                                        甲○○      二枚
   五       89.05.00       0000000      乙○○      二枚
                                        甲○○      二枚
   六       89.05.00       0000000      乙○○      二枚
                                        甲○○      二枚
   七       89.05.00       0000000      乙○○      二枚
                                        甲○○      二枚
   八       89.05.00       0000000      乙○○      二枚
                                        甲○○      二枚
   九       89.05.00       0000000      乙○○      二枚
                                        甲○○      二枚
   十       89.05.00       0000000      乙○○      二枚
                                        甲○○      二枚
  十一      89.06.00       0000000      乙○○      二枚
                                        甲○○      二枚
  十二      89.06.00       0000000      乙○○      二枚
                                        甲○○      二枚
  十三      89.06.00        000000      乙○○      二枚
                                        甲○○      二枚
  十四      89.06.00       0000000      乙○○      二枚
                                        甲○○      一枚
  十五      89.06.00       0000000      乙○○      二枚
                                        甲○○      二枚
  十六      89.06.00       0000000      乙○○      二枚
                                        甲○○      二枚
  十七      89.06.00        000000      乙○○      二枚
                                        甲○○      二枚
  十八      89.06.00       0000000      乙○○      二枚
                                        甲○○      二枚
  十九      89.07.00       0000000      乙○○      二枚
                                        甲○○      一枚


司法院資訊處製作；財團法人民間司法改革基金會備份。
